【裁判字號】    98,簡上,294
【裁判日期】    980522
【裁判案由】    妨害名譽
【裁判全文】
臺灣板橋地方法院刑事判決             98年度簡上字第294號
上  訴  人
即  被  告  丙○○
上列被告因妨害名譽案件，不服本院97年度簡字第10391 號中華
民國98年1 月20日第一審判決（聲請簡易判決處刑案號：97 年
度調偵字第495 號），提起上訴，本院管轄之第二審合議庭判決
如下：
    主  文
上訴駁回。
    事  實
一、丙○○與丁○○（業於民國97年11月3 日死亡）係鄰居關係
    ，分住臺北縣三重市○○路○ 段20巷124 號5 樓及4 樓，丙○○因認丁○○之女乙○○曾辱罵其妻，而於96年12月31日
    晚間10時許前往丁○○上址住處欲為質究，丙○○於丁○○
    住處門外公共通道之公眾得出入場所大喊要求開門，丁○○
    乃開啟住處內側木門而與丙○○相隔外側鐵門發生爭執。丙○○要求丁○○開啟該道鐵門，丁○○不從，丙○○即基於
    公然侮辱之犯意，以閩南語大喊「臭」、「破」及
    「幹你娘」等穢語在該眾人得以共見共聞處所辱罵丁○○，
    致丁○○名譽受損。
二、案經丁○○訴由臺北縣政府警察局三重分局報告臺灣板橋地
    方法院檢察署檢察官偵查而聲請簡易判決處刑。
    理  由
壹、程序部分：
一、按刑事訴訟法第158 條之3 規定，證人、鑑定人依法應具結
    而未具結者，其證言或鑑定意見，不得作為證據。」，所謂
    「依法應具結而未具結者」，係指檢察官或法官依刑事訴訟
    法第175 條之規定，以證人身分傳喚被告以外之人（證人、
    告發人、告訴人、被害人、共犯或共同被告）到庭作證，或
    雖非以證人身分傳喚到庭，而於訊問調查過程中，轉換為證
    人身分為調查時，此時其供述之身分為證人，則檢察官、法
    官自應依本法第186 條有關具結之規定，命證人供前或供後
    具結，其陳述始符合第158 條之3 之規定，而有證據能力。
    若檢察官或法官非以證人身分傳喚而以共犯、共同被告身分
    傳喚到庭為訊問時，其身分既非證人，即與「依法應具結」
    之要件不合，縱未命其具結，純屬檢察官或法官調查證據職
    權之適法行使，當無違法可言。而前揭不論係本案或他案在
    檢察官面前作成未經具結之陳述筆錄，係屬被告以外之人於
    偵查中向檢察官所為之陳述，本質上屬於傳聞證據，基於保
    障被告在憲法上之基本訴訟權，除該被告以外之人死亡、身
    心障礙致記憶喪失或無法陳述、滯留國外或所在不明而無法
    傳喚或傳喚不到、或到庭後拒絕陳述等情形外，如已經法院
    傳喚到庭具結而為陳述，並經被告之反對詰問，前揭非以證
    人身分而在檢察官面前未經具結之陳述筆錄，除顯有不可信
    之情況者外，得為證據，並應於判決內敘明其符合傳聞證據
    例外之理由。又前揭非以證人之身分在審判中之陳述筆錄，
    倘該被告以外之人已經法院以證人身分傳喚到庭並經具結作
    證，且由被告為反對詰問，或有前揭傳喚不能或詰問不能之
    情形外，該未經具結之陳述筆錄因屬審判上之陳述，自有證
    據能力；若係在另案法官面前作成之陳述筆錄，本質上亦屬
    傳聞證據，自得依本法第159 條之1 第1 項之規定，認有證
    據能力，不能因陳述人未經具結，即一律適用本法第158 條
    之3 之規定，排除其證據能力（最高法院97年度臺上字第
    2175號判決意旨參照）。又刑事訴訟法第159 條之3 規定，
    被告以外之人於審判中有下列情形之一，其於檢察事務官、
    司法警察官或司法警察調查中所為之陳述，經證明具有可信
    之特別情況，且為證明犯罪事實之存否所必要者，得為證據
    ：一、死亡者。二、身心障礙致記憶喪失或無法陳述者。三
    、滯留國外或所在不明而無法傳喚或傳喚不到者。四、到庭
    後無正當理由拒絕陳述者。其立法理由在於被告以外之人於
    檢察事務官、司法警察調查中之陳述，性質上雖屬傳聞證據
    ，且一般而言，其等多未作具結，考量審判程序中，一旦發
    生事實上無從為直接審理之原因，如一概否定該項陳述之證
    據適格，不免違背實體真實發現之訴訟目的，為補救採納傳
    聞法則，實務上所可能發生蒐證困難之問題，例外承認該審
    判外之陳述得採為證據。經查，本件告訴人丁○○曾於民國
    97年2 月20日於偵查中以告訴人身分向檢察官為陳述，程序
    進行中亦未轉換其身分為證人，循據前開說明，檢察官雖未
    命告訴人丁○○具結，然此純屬檢察官調查證據職權之適法
    行使，並無違法可言。再者，告訴人業於本院審理前即97年
    11 月3日死亡，此有卷附之丁○○個人基本資料查詢結果可
    按，則本院即無傳喚告訴人到院為陳述之可能，依上揭規定
    ，雖告訴人於偵查中所為之供述屬傳聞證據，然本院審酌告
    訴人為本件之被害人，其供述自為證明犯罪事實存否之必要
    證據，況告訴人之供述與本件證人之證述互核一致（詳后述
    ），而認具有可信性，依據刑事訴訟法第159 條之3 規定之
    法理，得為證據。再按被告以外之人於審判外之陳述，雖不
    符刑事訴訟法第159 條之1 至第159 條之4 之規定，然經當
    事人於審判程序同意作為證據，法院審酌該言詞陳述或書面
    陳述作成時之情況，認為適當者，亦得為證據；當事人、代
    理人或辯護人於法院調查證據時，知有第159 條第1 項不得
    為證據之情形，而未於言詞辯論終結前聲明異議者，視為有
    前述之同意，刑事訴訟法第159 條之5 第1 項、第2 項分別
    規定甚明。本件告訴人於警詢、偵查中所為之陳述，被告於
    本院審理時並未爭執其證據能力或聲明異議，本院審酌證人
    該項言詞陳述作成時之狀況，認為適當，依刑事訴訟法第
    159 條之5 規定，得為證據。
二、再查證人乙○○、甲○○於檢察官偵查中所為之陳述，雖因
    渠等未滿16歲，依據刑事訴訟法第186 條第1 項第1 款未令
    其具結，惟具結之作用乃係使證人能在認識偽證處罰的負擔
    下據實陳述，以發現真實，倘證人無法理解具結之意義及效
    果，即不令其具結，然非謂未經具結之證言即減損其證據證
    明力。又證人乙○○、甲○○於偵查中作證陳述之時，被告
    皆同時在場知情（參九十七年二月二十日、同年月二十七日
    偵查筆錄），於證人乙○○、甲○○作證完畢並記明於筆錄
    後，被告亦詳閱筆錄並簽名（參偵查卷第20、23頁），被告
    於原審即對證人之證述內容有所爭執。再者證人乙○○、甲○○於偵查時所為之證述並無任何不法取供之情形，縱再行
    傳喚證人等到院調查，亦無從資為有利於被告之認定，公訴
    人復當庭捨棄再行傳喚證人乙○○、甲○○到庭作證，本院
    認為無再依職權調查之必要，附此敘明。另證人乙○○、甲○○於偵查中所為之供述，係於偵查中向檢察官所為之證述
    ，被告於本院審理時並未爭執其證據能力或聲明異議，復無
    顯不可信之狀況，本院審酌證人該項言詞陳述作成時之狀況
    ，認為適當，依刑事訴訟法第159 條之5 規定，得為證據。
貳、實體部分：
一、訊之上訴人即被告丙○○對於上揭時地與告訴人丁○○發生
    爭執固為坦承不諱，惟矢口否認有何公然侮辱犯行，辯以告
    訴人實為伊舅媽，當日尋找告訴人係為質問告訴人之女乙○○何以辱罵伊妻子，告訴人不願理會而生爭執，伊僅講話聲
    音較為大聲，但並未出言三字經或其他輕蔑言詞，況告訴人
    當時門已關閉，不可能聽到云云。經查：
  (一)被告於96年12月31日晚間10時許，至告訴人位於臺北縣三重
    市○○路○ 段20巷124 號之4 樓住處外之公共通道，欲找告
    訴人理論告訴人之女乙○○是否辱罵被告之妻，告訴人僅開
    啟內側木門而與被告相隔外側鐵門相為爭執等情，業據被告
    所是認，並經證人即告訴人於警詢及偵查中、證人即告訴人
    之女乙○○、證人即告訴人之子甲○○於偵查中均證述一致
    （參偵查卷第7 、14、19頁），是以被告確有於上開時地與
    告訴人發生爭執產生口角之事實，堪以認定。
  (二)被告雖矢口否認有何公然侮辱犯行，並以上開情詞置辯，惟
    ：
    1.被告確係於上揭時地，出言「臭」、「破」及「
      幹你娘」等語而公然侮辱告訴人之事實，迭據告訴人於警
      詢及偵查中指訴一致，核無前後供述不一相為矛盾之顯然
      瑕疵。再者證人即告訴人之女乙○○於偵查中證稱，其當
      時於家中，被告來撞住所之門，其於客廳看見上訴人站在
      門外，也聽到被告用臺語罵我們髒話等語（參偵查卷第14
      至15頁）；證人即告訴人之子甲○○亦於偵查中證以其當
      時在大門旁邊，有聽到被告要求告訴人開門出去，告訴人
      拒絕，被告即以三字經大聲辱罵告訴人等語（參偵查卷第
      19頁），上開證述核與告訴人指訴情節亦均為相符。被告
      雖辯以與告訴人說話之時，僅證人乙○○在門口，證人甲○○並未站於門口云云（參本院98年5 月1 日審理筆錄第
      3 頁），然證人甲○○於偵查中業已明確陳稱其當時要去
      洗澡，於屋內即聽到有人按電鈴，被告在家門口質問告訴
      人，並要告訴人開門出去，告訴人拒絕，被告即罵一些三
      字經，且音量很大聲，而其當時係在大門旁等語（參偵查
      卷第19頁）。查被告與告訴人爭執之時音量較大，此經告
      訴人於偵查中指述明確（參偵查卷第14頁），並為被告是
      認在卷無訛，則證人甲○○當時既係在屋內門口附近，在
      內側木門已然開啟之情形下，縱未緊靠在告訴人身邊或出
      現在鐵門內側，徵諸常理亦得因被告使用較大音量與告訴
      人爭吵而聽聞所述之內容，是以證人甲○○當時得以聽見
      被告所言內容乙節，實堪認定，而不能僅以被告指摘證人
      甲○○未於門口云云，而遽認證人甲○○之證詞不可採。
    2.被告雖辯以伊並未以三字經辱罵告訴人，只是說話比較大
      聲云云，然告訴人於警詢及偵查中皆明確指陳被告於上揭
      時地公然侮辱內容，核與證人乙○○、甲○○於偵查中之
      證述情節相符，已如上述，足堪認定被告確於上揭時地以
      「臭」、「破」及「幹你娘」等語公然侮辱告訴
      人。
    3.綜上，被告於96年12月31日晚間10時許於告訴人住所外公
      共通道以「臭」、「破」及「幹你娘」等語公然
      侮辱告訴人，業經告訴人、證人乙○○、甲○○指陳甚詳
      ，是以本件事證已臻明確，被告如事實欄所載之犯行堪予
      認定，應予依法論科。
二、原審以被告即被告於告訴人住處之公寓不特定多數人得以共
    見共聞之公共通道，以「臭」、「破」及「幹你娘
    」等抽象之謾罵，足以貶損告訴人人格評價、使告訴人難堪
    之言語辱罵告訴人，認係犯刑法第309 條第1 項公然侮辱罪
    ，並審酌被告遇事不思理性處理，僅因與告訴人間之糾紛而
    為本件犯行之犯罪動機，兼衡其犯罪手段、目的、素行狀況
    、智識程度（高職畢業），其犯行對告訴人名譽所生損害之
    程度，及犯後否認犯行，態度不佳，且迄未與告訴人達成和
    解等一切情狀，量處罰金新臺幣5000元，其認事用法核無不
    合，量刑亦屬妥適。被告上訴仍執前詞否認犯行而任加指摘
    原審判決，為無理由，應予駁回。
據上論斷，應依刑事訴訟法第455 條之1 第1 項、第3 項、第
368條，判決如主文。
本案經檢察官陳伯均到庭執行職務。
中    華    民    國    98    年    5     月    22    日
                  刑事第九庭    審判長法  官  林海祥
                                      法  官  許炎灶
                                      法  官  楊博欽
以上正本證明與原本無異
不得上訴
                                      書記官  呂妍旻
中    華    民    國    98    年    5     月    25    日
附錄本案論罪科刑法條全文：
中華民國刑法第309條
  公然侮辱人者，處拘役或三百元以下罰金。
  以強暴犯前項之罪者，處一年以下有期徒刑、拘役或五百元以
  下罰金。


司法院資訊處製作；財團法人民間司法改革基金會備份。
